【裁判字號】    95,訴,515
【裁判日期】    950530
【裁判案由】    詐欺等
【裁判全文】
臺灣板橋地方法院刑事判決               95年度訴字第515號
公  訴  人  臺灣板橋地方法院檢察署檢察官
被      告  甲○○
上列被告因詐欺等案件，經檢察官提起公訴（九十四年度偵字第
一九０二九號）及移送併辦（台灣台北地方法院檢察署九十五年
度偵字第一五九０號），被告於本院準備程序中就被訴之事實為
有罪之陳述，經本院合議庭裁定由受命法官獨任進行簡式審判程
序審理，判決如下：
    主  文
甲○○幫助意圖為自己不法之所有，以詐術使人將本人之物交付
，處拘役伍拾日，如易科罰金，以參佰元折算壹日。
    事實及理由
一、本件犯罪事實及證據均引用檢察官起訴書（同併案之犯罪事
    實）之記載（詳如附件）。
二、論罪科刑之法律適用：
  (一)本案起訴書原記載被告幫助犯罪集團掩飾、隱匿常業詐欺犯
    罪所得，所犯法條為洗錢防制法第九條第二項、刑法第三十
    條第一項之幫助洗錢罪，刑法第三十條、第三百四十條之幫
    助常業詐欺罪。惟查：
  (1)按刑法上之常業犯，係以同一犯罪行為之意思反覆為之而成
    立，是行為人須有反覆從事某種行為之主觀意思，並以該項
    行為之所得供作日常生活給養所需之客觀事實表現；然依卷
    附資料及證據，僅能證明該成年男子以行動電話向前述被害
    人施用詐術，使被害人等陷於錯誤而匯款至被告所提供之上
    開帳戶，除此之外別無其他證據足以證明該成年男子有恃該
    行為營生之客觀事實，自難論以常業犯，是本件未緝獲之正
    犯依現存證據，應僅能成立普通詐欺罪而非常業詐欺罪。
  (2)再按刑法上之幫助犯，係對於犯罪與正犯有共同之認識，而
    以幫助之意思，對於正犯資以助力，而未參與實施犯罪之行
    為者而言（最高法院四十九年臺上字第七七號判例意旨參照
    ）。是以，如未參與實施犯罪構成要件之行為，且係出於幫
    助之意思提供助力，即屬幫助犯，而非共同正犯。查本件被
    告基於幫助之犯意，提供金融機構帳戶予姓名年籍不詳之成
    年男子。該男子並利用被告之幫助，意圖為自己不法之所有
    ，向被害人施用詐術，使被害人等陷於錯誤，因而匯款至被
    告所提供之帳戶內，是被告所為係參與詐欺罪構成要件以外
    之行為，且在無證據證明被告係以正犯而非以幫助犯之犯意
    參與犯罪之情形下，應認其所為係幫助犯而非正犯行為。是
    核被告所為，係犯刑法第三十條第一項、第三百三十九條第
    一項之幫助詐欺取財罪。
  (3)次按洗錢防制法之制定，旨在防止特定重大犯罪不法所得之
    資金或財產，藉由洗錢行為，諸如經由各種金融機關或其他
    交易管道，轉換成為合法來源之資金或財產，切斷資金與當
    初犯罪行為之關連性，隱匿犯罪行為或該資金不法來源或本
    質，使偵查機關無法藉由資金之流向追查犯罪行為人，其所
    保護之法益為國家對特定重大犯罪之追訴及處罰。又洗錢行
    為係指行為人為掩飾或隱匿自己重大犯罪所得財物或財產上
    之利益（洗錢防制法第二條第一款），或行為人掩飾、收受
    、搬運、寄藏、故買或牙保他人因重大犯罪所得財物或財產
    上之利益（同法第二條第二款）。除利用不知情之合法管道
    （如金融機關）為之外，其他使所得財物或利益之來源合法
    化，或改變該財物或利益之本質，以避免追訴處罰之掩飾、
    藏匿犯特定重大犯罪所得財產或利益之行為均屬之。若非先
    有犯罪所得或利益，再加以掩飾或隱匿，而係取得犯罪所得
    或利益之犯罪手段，或未合法化犯罪所得或利益之來源，而
    能一目了然來源之不法性，即非洗錢防制法所規範之對象。
    再者，洗錢防制法第三條第一項第五款雖將刑法第三百四十
    條常業詐欺罪定為重大犯罪，惟未將刑法第三百三十九條第
    一項普通詐欺罪列為同法所稱之重大犯罪。查本案係成年男
    子利用被告所提供之帳戶，將詐欺所得之款項直接匯入該帳
    戶，成年男子要求被害人將金錢匯入被告提供之帳戶之行為
    ，本即係成年男子為實施其詐欺行為之犯罪手段，並非於取
    得財物後，另為掩飾、隱匿其詐欺所得之行為，亦非被告於
    該成年男子實施詐欺犯罪取得財物後，另由被告為之掩飾、
    隱匿行為，此自被害人與上開成年男子聯繫後，直接依指示
    至自動櫃員機以轉帳方式將金錢匯入被告所提供之帳戶內等
    情可得而知。且偵查機關得藉由被害人將款項匯入被告帳戶
    等情，一目瞭然資金來源之不法性，並得以追查資金之流向
    ，資金與當初犯罪行為之關連性並未被切斷，此與「掩飾」
    、「隱匿」之性質亦有不符，核與洗錢防制法第二條規定之
    洗錢行為構成要件有間，尚不能認被告涉犯洗錢防制法第九
    條第二項之罪。因本案經實行公訴檢察官於本院審理時當庭
    更正減縮被告所犯法條為刑法第三十條第一項、第三百三十
    九條第一項之幫助詐欺取財罪。而按於起訴書「所載法條」
    與到庭實行公訴檢察官「所更正之法條」不一致時，依檢察
    一體之原則，實行公訴檢察官有權更正起訴書所引應適用之
    法條，故應以實行公訴檢察官之更正法條作為「檢察官所引
    應適用之法條」（臺灣高等法院（九十）廳刑一字第○○二
    九九號函參照），是以本案自毋庸變更起訴法條，附此敘明
    。
  (二)被告幫助前述成年男子犯詐欺罪，應依刑法第三十條第二項
    規定，按正犯之刑減輕之。爰審酌被告因貪圖小利而為本件
    犯行，其行為影響社會正常交易安全，惟犯罪後坦承犯行不
    諱，態度尚稱良好等一切情狀，量處如主文所示之刑，並諭
    知易科罰金之折算標準，以示懲儆。
三、公訴人移送併辦之部分與本件起訴有罪之部分屬同一事實，
    併此敘明。
據上論斷，應依刑事訴訟法第二百七十三條之一第一項、第二百
九十九條第一項前段，第三百十條之二、第四百五十四條第一項
、第二項，第三百三十九條第一項、第三十條第一項、第二項、
第四十一條第一項前段，罰金罰鍰提高標準條例第一條前段、第
二條，判決如主文。
本案經檢察官葉志飛到庭執行職務。
中    華    民    國    95    年    5     月    30    日
              刑事第二庭    法  官  徐 子 涵
上正本證明與原本無異。
如不服本判決應於送達後10日內向本院提出上訴狀。
                            書記官  彭 麗 紅
中    華    民    國    95    年    5     月    30    日
附錄本案論罪科刑法條全文：
刑法第三百三十九條第一項：
意圖為自己或第三人不法之所有，以詐術使人將本人或第三人之
物交付者，處五年以下有期徒刑、拘役或科或併科一千元以下罰
金。


司法院資訊處製作；財團法人民間司法改革基金會備份。
